臺灣臺東地方法院民事簡易判決
110年度東原簡字第41號
原      告  張素蘭  
訴訟代理人  蔡勝雄律師
被      告  陳美妹  
訴訟代理人  楊雅惠律師
上列當事人間請求袋地通行權事件，本院於民國111年7月14日言
詞辯論終結，判決如下：
    主      文
確認原告就被告所有坐落臺東縣○○鎮○○段00000地號土地如附圖
一編號A1所示部分土地（面積120.48平方公尺）及坐落同段651
地號土地如附圖一編號A2所示部分土地（面積19.72平方公尺）
，有通行權存在。
被告不得在前項所示範圍之土地上設置地上物或為妨礙原告通行
之行為。
原告其餘之訴駁回。
訴訟費用由被告負擔百分之75，餘由原告負擔。
    事實及理由
壹、程序方面
一、按不變更訴訟標的，而補充或更正事實上或法律上之陳述者
    ，非為訴之變更或追加，民事訴訟法第256條定有明文。經
    查，本件原告起訴時原聲明：㈠確認原告就被告所有坐落臺
    東縣○○鎮○○段00000○000地號土地(以下論及之土地均為臺東
    縣成功鎮高台段土地，故以下逕稱該等土地地號)如起訴狀
    附圖所示編號(A)部分（實際面積以測量結果為準），有通
    行權存在。㈡被告不得在前項所示範圍之土地上設置地上物
    或為妨礙原告通行之行為(見本院卷一第1頁)。嗣本院會同
    兩造至現場履勘並囑託臺東縣成功地政事務所（下稱成功地
    政）為測量後，原告乃依成功地政測量結果檢送之土地複丈
    成果圖（見本院卷一第73頁，即本判決附圖二；另本院卷一
    第71頁及75頁之複丈成果圖，即本判決附圖一及附圖三，各
    該通行方案之面積，並見本判決附件表之說明），於110年1
    1月23日以民事準備書狀㈠更正聲明如後所示（見本院卷一第
    83頁），核原告上開所為，僅係更正法律上陳述，而與前揭
    規定相符，自應准許。
二、次按確認法律關係之訴，非原告有即受確認判決之法律上利
    益者，不得提起之，民事訴訟法第247條第1項前段定有明文
    。又所謂即受確認判決之法律上利益，係指法律關係之存否
    不明確，原告主觀上認其在法律上之地位有不安之狀態存在
    ，且此種不安之狀態，能以確認判決將之除去者而言（最高
    法院52年度台上字第1240號判決意旨參照）。查原告主張其
    所有之649地號土地為袋地，需通行被告所有之650-1及651
    地號土地以至公路，然為被告所否認，是原告就被告所有之
    土地有無通行權存在乙節，即不明確，致原告在私法上之地
    位陷於不安之狀態，而有受侵害之危險，揆諸前開說明，原
    告提起本件訴訟，自有受確認判決之法律上利益。
貳、實體方面
一、原告主張：原告所有之649地號土地現因未與附近公路相鄰
    而屬袋地，且649、650及651地號土地曾同屬一人所有，650
    -1地號土地又係自650地號土地分割而來，則原告自應經由
    被告所有之650-1及651地號土地以通行至公路。又649地號
    土地係農牧用地，原告亦計畫將來興建農舍及種植玉米，為
    便利土地及農舍之利用，通行路徑應至少有4公尺寬，以利
    農用機具及汽車之通行。若法院認通行路徑僅需3公尺，亦
    係在原告請求之範圍內，請依法斟酌。爰依民法第787條第1
    項及第789條第1項規定提起本件訴訟等語。並聲明：㈠確認
    原告就被告所有之650-1地號土地如附圖二編號B1所示部分
    （面積160.34平方公尺）及651地號土地如附圖二編號B2所
    示部分土地（面積26.59平方公尺），有通行權存在。㈡被告
    不得在前項所示範圍之土地上設置地上物或為妨礙原告通行
    之行為。
二、被告則以：649地號土地向來均係通行647-1地號土地以至公
    路，故並非袋地。又649、650及651地號土地固曾於民國46
    年間同為訴外人吳玉蘭所有，然被告於60年間即買受取得65
    0及651地號土地所有權，而未取得649地號土地所有權，則
    縱649地號土地不能通行至公路，亦非被告之任意行為所造
    成，且649及650地號土地並非於被告取得650及651地號土地
    所有權之期間內分割，被告對於649、650及651地號土地曾
    同屬一人所有之事實亦不知情，自不能因該等土地曾於歷史
    上之一段時間內同屬一人所有，即謂有民法第789條第1項規
    定之適用，被告自不受民法第789條第1項規定之拘束。又被
    告現已向國有財產署申請將647-1及648地號土地劃歸為原住
    民保留地，目前審查中，日後若被告取得原住民保留地所有
    權或使用權，願將647-1及648地號土地供原告通行，是若依
    原告主張之方案通行650-1及651地號土地，則於被告取得64
    7-1地號土地所有權或使用權後，將導致被告所有之650-1土
    地與647-1地號土地切分而不易使用，故原告應通行如附圖
    三編號C1、C2、C3、C4、C5所示部分之路徑以至公路。縱認
    原告得通行650-1及651地號土地以至公路，原告所主張對於
    附圖二編號B1、B2所示部分有通行權，通行面積高達186.93
    平方公尺，與主文第1項所示之通行方案相較，顯非對周圍
    地損害較小之方案，故應依主文第1項所示之通行方案通行
    等語，資為抗辯。並聲明：原告之訴駁回。
三、本件不爭執事項：
  ㈠649地號土地現為原告所有，650、650-1及651地號土地現為
    被告所有 。
  ㈡649、650及651地號土地，於86年重測前分別為臺東縣○○鎮○○
    段○○○段000○00000○000地號土地。
  ㈢649、650及651地號土地於46年起，原均為訴外人吳玉蘭所有
    。
  ㈣649、650、650-1及651地號土地移轉流程如下:
  1.649地號土地原為訴外人吳玉蘭所有，訴外人吳玉蘭於60年1
    0月19日將之移轉登記予訴外人陳金春，訴外人陳金春於89
    年5月15日將之移轉登記予訴外人陳春妹，訴外人陳春妹於9
    1年5月15日將之移轉登記予訴外人陳光輝，訴外人陳石惠美
    於100年2月16日自訴外人陳光輝分割繼承649地號土地，訴
    外人陳石惠美再於109年2月12日將之移轉登記予原告。
  2.650地號土地原為訴外人吳玉蘭所有，為訴外人吳玉蘭於60
    年10月15日自649地號土地所分割，並於同年月21日移轉登
    記予被告，被告於92年12月22日再自650地號土地分割出650
    -1地號土地。
  3.651地號土地原為訴外人吳玉蘭所有，訴外人吳玉蘭於60年1
    0月21日將之移轉登記予被告，被告於92年12月22日自651地
    號土地分割出同段651-1地號土地，又於96年3月16日將651
    及651-1地號土地兩筆土地合併為651地號土地。
四、本件爭點：
  ㈠649地號土地是否為袋地？
  ㈡原告主張通行被告所有之650-1及651地號土地，有無民法第7
    89條第1項規定之適用？
  ㈢原告主張通行650-1及651地號土地至公路，有無理由？是否
    為對周圍地損害最少之處所及方法？
五、本院之判斷：
  ㈠按土地因與公路無適宜之聯絡，致不能為通常使用時，除因
    土地所有人之任意行為所生者外，土地所有人得通行周圍地
    以至公路。前項情形，有通行權人應於通行必要之範圍內，
    擇其周圍地損害最少之處所及方法為之。因土地一部之讓與
    或分割，而與公路無適宜之聯絡，致不能為通常使用者，土
    地所有人因至公路，僅得通行受讓人或讓與人或他分割人之
    所有地，民法第787條第1項、第2項、第789條第1項分別定
    有明文。又袋地通行權，非以袋地與公路有聯絡為已足，尚
    須使其能為通常之使用，而是否為通常使用所必要，除須斟
    酌土地之位置、地勢及面積外，尚應考量其用途；民法第78
    7條第2項關於鄰地通行權人應於通行必要範圍內，擇其周圍
    地損害最少之處所及方法為之之規定，依誠信原則，於民法
    第789條第1項所定袋地通行權之情形，亦有其適用（最高法
    院87年台上字第2247號、82年台上字第1078號判決意旨參照
    ）。次按民法第789條之立法意旨，乃因土地所有人讓與土
    地之一部或分割土地時，就其可能造成不能與公路為適宜之
    聯絡之情形，為其能預見而得事先安排，土地所有人不能因
    自己之讓與或分割土地之任意行為，導致對當事人以外之其
    他土地所有人造成不測之損害。此法條所規定之通行權性質
    上乃土地之物上負擔，隨土地而存在，土地所有人將土地分
    割成數筆，同時或先後讓與數人，應仍有該法條規定之適用
    (最高法院89年度台上字第756號判決意旨參照)。末按民法
    第789條第1項規定係基於土地利用之經濟目的，及利益平衡
    之考慮，賦予並限制土地所有權人僅得就土地分割或讓與後
    之剩餘土地行使通行權，此為強制規定，不因嗣後相關土地
    所有權人變更而受影響(最高法院105年度台上字第1715號裁
    定意旨參照)。
　㈡經查，原告所有之649地號土地，四周為647、647-1、650、6
    50-1、654、655、646地號土地環繞，與公路間並無其他適
    宜之通路等情，有空照圖及地籍圖謄本在卷可參（見本院卷
    一第59、65頁），並經本院履勘現場製有勘驗筆錄，且有現
    場照片在卷可佐（見本院卷一第57至58、60至62頁），堪認
    原告所有之649地號土地四周均為他人所有之土地環繞，與
    公路無適宜之聯絡，確屬袋地，自得通行周圍地以至公路。
    被告雖辯稱原告歷來均經647-1地號土地通行至公路，故649
    地號土地非袋地等語，惟經本院函詢財政部國有財產署南區
    分署是否同意原告通行647-1地號土地，其以110年12月13日
    台財產南東二字地00000000000號函覆略以：由國有財產署
    經管之647-1地號土地，不同意提供通行等語(見本院卷一第
    101頁)，且本院履勘現場時，被告自陳有於647-1地號土地
    種植椰子樹等語(見本院卷一第57頁)，可認原告無從經由64
    7-1地號土地通行至公路，被告此部分抗辯為無理由。
  ㈢又649、650及651地號土地於46年起，原均為訴外人吳玉蘭所
    有，及各土地所有權移轉過程等情，業於前揭三、㈣1.2.3.
    所述。是以訴外人吳玉蘭先於60年10月15日自649地號土地
    分割出650地號土地，並於同年月19日將分割後之649地號土
    地移轉登記予訴外人陳金春，再於同年月21日將650及651地
    號土地移轉登記予被告，則於斯時起，649、650及651地號
    土地已因訴外人吳玉蘭將其所有之數筆土地先後讓與數人，
    致649地號土地與公路無適宜之聯絡，依民法第789條第1項
    規定，原告自僅得通行受讓人即被告之所有之土地即650及6
    51地號土地以至公路，而650-1地號土地係被告受讓650地號
    土地後，自行於92年12月22日再自650地號土地所分割出，
    亦應屬原告依民法第789條第1項規定所得通行之土地。再依
    前揭㈠之說明，民法第789條第1項所定之通行權乃土地之物
    上負擔，隨土地而存在，土地所有人將土地分割成數筆，同
    時或先後讓與數人，應仍有該法條規定之適用，且不因嗣後
    相關土地所有權人變更而受影響，是以被告抗辯649及650地
    號土地並非於其取得650及651地號土地所有權之期間內分割
    ，被告對於649、650及651地號土地曾同屬一人所有之事實
    亦不知情，故無民法第789條第1項規定之適用等語，自屬無
    據。
　㈣原告得通行被告所有之650-1及651地號土地，已如前述。又6
    49地號土地使用分區為風景區，使用地類別為農牧用地，有
    土地登記謄本在卷可稽（見本院卷一第24頁），堪認原告所
    有系爭土地確有整地、播種、翻土、施肥、除草、病蟲害防
    治、採收等農業工作需求，揆諸上揭㈠之說明，並衡酌系爭
    土地面積為3,283.59平方公尺及現代農業機械化之需求，足
    認須透過小貨車及耕耘機等運輸、農耕工具運輸及耕作，方
    能充分發揮系爭土地之經濟效用，而今一般車輛之寬度約為
    2公尺至2.5公尺，堪認原告對外聯絡道路應以3公尺寬已足
    。原告固主張因其將來有種植玉米之需求，需供農業機具通
    行，故有通行4公尺寬道路之必要等語，惟本院履勘現場時
    ，649地號土地僅有雜草及樹木遍布，有現場照片可參(見本
    院卷一第60至61頁)，而原告亦未提出具體之土地利用計畫
    ，則其未就此有利於己事實提出任何證據以實其說，自難對
    其為有利之認定，是原告請求通行如附圖二所示路寬4公尺
    之通行方案即非必要。從而，原告主張通行如主文第1項所
    示之路徑以對外聯絡，核屬有據，逾此部分，則非可採。又
    被告雖自陳已向國有財產署申請將647-1及648地號土地劃歸
    為原住民保留地，目前審查中等情，然被告既未提出已取得
    647-1及648地號土地所有權或使用權之證據，自不能以此為
    由，謂如主文第1項所示之通行方案將切分被告所有或使用
    之土地，而非對被告侵害較小之方案，併此敘明。
六、綜上所述，原告依民法第787條第1項、第789條第1項規定，
    請求確認其就被告所有之650-1及651地號土地有如主文第1
    項所示之通行權存在，以及被告應容忍原告通行前開土地，
    不得於前開土地上設置地上物或為其他妨礙原告通行之行為
    ，為有理由，應予准許；逾此部分，則屬無據，應予駁回。
七、本件事證已臻明確，兩造其餘攻擊防禦方法，核與本件判決
    結果不生影響，爰不予逐一論述，併此敘明。
八、訴訟費用負擔之依據：民事訴訟法第79條。
中    華    民    國    111   年     7    月    28    日
                  臺東簡易庭  法  官  張鼎正
以上正本係照原本作成。
如對本判決上訴，須於判決送達後20日內向本庭提出上訴狀。如
委任律師提起上訴者，應一併繳納上訴審裁判費。
中　　華　　民　　國　　111 　年　　7 　　月　　28　　日
                              書記官  劉雅文